臺灣屏東地方法院民事判決　　　　　　　 93年度訴字第580號
原　　　告　財團法人汽車交通事故特別補償基金
法定代理人　庚○○
訴訟代理人　甲○○
　　　　　　己○○
　　　　　　乙○○
參　加　人　子○○○
　　　　　　丑○○
　　　　　　卯○○
　　　　　　寅○○
　　　　　　　　　　　　巷3弄.
　　　　　　丙○○
　　　　　　丁○○
上二人共同
法定代理人　戊○○
上六人共同
訴訟代理人　卯○○
上六人共同
複代理人　　壬○○
被　　　告　癸○○
訴訟代理人　辛○○
上列當事人間侵權行為損害賠償事件，本院於民國94年8 月17日
言詞辯論終結，判決如下：
    主  文
原告之訴駁回。
訴訟費用由原告負擔。
    事實及理由
一、原告起訴主張：參加人之被繼承人潘連祥於民國92年5 月10
    日15時50分許，駕駛車號ＰＪＭ─996 號重型機車，行經屏
    東縣台26線北上600 公尺處時（屏東縣枋山鄉○○路22號門
    前），不慎撞及被告所有已報廢而過失停放占用該處外側快
    車道之自小貨車左後方，潘連祥因此受傷不治死亡，被告則
    由屏東地方法院檢察署檢察官以92年度偵字第3648號聲請簡
    易判決處刑，經本院以93年度交簡字第86號判處有期徒刑6
    月，得易科罰金，再經本院以92年度交簡上字第25號判決上
    訴駁回，緩刑2 年確定。因本件車禍機車、自小貨車均未投
    保強制汽車責任險，原告依強制汽車責任保險法之規定，在
    扣除潘連祥農保給付新台幣（下同）153,000 元與和解金額
    20萬元後，於93年1 月5 日補償參加人1,047,000 元，依修
    正前同法第39條第2 項之規定，得向加害人求償，故於本院
    聲明：被告應給付原告1,047,000 元，及自93年9 月28日起
    至清償日止，按年息5 ％計算之利息。
二、參加人主張：參加人之被繼承人潘連祥因本件車禍受傷死亡
    ，參加人子○○○雖與被告於92年7 月1 日以20萬元達成和
    解，然此和解並不包含強制汽車責任險，且其他參加人亦未
    參與和解，故原告給付參加人1,047,000 元之補償並無違誤
    ，因原告如受敗訴判決，參加人將受原告追償返還補償金，
    故聲明參加訴訟。又參加人因潘連祥死亡，受有殯葬費20萬
    元之損害，另參加人子○○○、丑○○、卯○○、寅○○因
    潘連祥死亡而身心受有極大痛苦，各主張60萬元之精神慰撫
    金等語。
三、被告則以：我所有之上開自小貨車已屬報廢無法使用，故停
    放在屏東縣枋山鄉○○路22號住處門前，參加人之被繼承人
    潘連祥酒後駕車未注意車前狀況始撞及停放路旁之上開自小
    貨車，其為肇事之主因。且我已於92年7 月1 日在屏東縣獅
    子鄉調解委員會賠償參加人20萬元，參加人並已放棄其他法
    律追訴權，原告自無代位參加人請求賠償之權利等語資為抗
    辯，並請求駁回原告之訴。
四、原告主張參加人之被繼承人潘連祥於92年5 月10日15時50分
    許，駕駛車號ＰＪＭ─996 號重型機車，行經屏東縣台26線
    北上600 公尺處時，不慎撞及被告所有已報廢而過失停放占
    用該處外側快車道之自小貨車左後方，造成潘連祥送醫不治
    死亡之事實，業經台灣屏東地方法院檢察署檢察官督同法醫
    師相驗屬實，製有勘驗筆錄、相驗屍體證明書及驗斷書等附
    卷可稽（相驗卷第25至37頁），並有調查報告、道路交通事
    故現場圖、調查報告表各1 份、車禍事故現場照片10張（相
    驗卷第6 、12至21頁）在卷可憑。被告因上開事實，由屏東
    地方法院檢察署檢察官以92年度偵字第3648號聲請簡易判決
    處刑，經本院以93年度交簡字第86號判處有期徒刑6 月，得
    易科罰金，再經本院以92年度交簡上字第25號判決上訴駁回
    ，緩刑2 年確定，已為兩造所不爭，並據本院調取刑事卷宗
    核閱屬實。參加人之被繼承人潘連祥確係酒後駕車撞及停放
    路旁之自小客車一節，亦有酒精濃度測定單、屏東縣枋寮分
    局函各1 份在卷可按（相驗卷第41頁、刑事二審卷第8 頁）
    。又參加人子○○○於92年7 月1 日在屏東縣獅子鄉調解委
    員會向被告拿取20萬元；並於92年10月間向原告申請補償，
    於93年1 月5 日領取補償金1,047,000 元一節，有調解筆錄
    、匯款申請書各1 份附卷可參（本院卷第16、9 頁），且為
    被告所不爭執，堪信為真實。是本件所應審究者為：(一)系爭
    和解金額有無包含強制汽車責任險？參加人全體是否委由參
    加人子○○○處理和解一事？(二)如否，被告之過失比例為何
    ？(三)原告所得請求賠償之金額為何？茲分述如下。
五、系爭和解金額有無包含強制汽車責任險？參加人全體是否委
    由參加人子○○○處理和解一事？經查：
  (一)屏東縣獅子鄉調解委員會92年7 月1 日調解筆錄記載：「1.
    癸○○同意道義上責任賠償給子○○○20萬元。2.給付方式
    於調解當場全部付清。3.雙方和解後同意放棄與本案相關法
    律追訴權」等情，有上開調解筆錄1 份附卷可稽，並為兩造
    所不爭執，堪信為真實。原告及參加人雖均主張系爭和解並
    未包含強制汽車責任險部分，然觀之上開調解筆錄明確記載
    子○○○於和解後放棄與本案相關之法律追訴權，顯見參加
    人子○○○係就本件車禍為全部之和解，並無將強制汽車責
    任險部分排除在外。至參加人辯稱前開筆錄記載放棄法律追
    訴權係指刑事責任等語，惟按本件刑事部分，係為過失致死
    罪，非屬告訴乃論之罪，並無不為告訴或撤回告訴之問題，
    參加人所辯，自難採信。
  (二)參以證人劉見良於本院審理時證稱：「因為兩造的機車、汽
    車都沒有保險，所以調解時沒有提及強制汽車責任險的事」
    等語（本院卷第74頁），及證人葉有進於本院審理時證稱：
    「調解時我有在場，總共調解3 次，第1 次說200 萬元，第
    2 次開了100 萬元，但被告認為自己沒有錯，都沒有同意，
    第3 次20萬元才成功」等語（本院卷第74頁），足見參加人
    子○○○於系爭和解時，並未慮及本件有無強制汽車責任險
    之適用，即已拋棄該部分之請求權。況本件強制汽車責任險
    之申請，遲至92年10月25日始提出，有補償金理算書在卷可
    證，距上開車禍之發生已有5 月以上，距和解成立日亦近4
    月，益徵系爭和解當時並未特別就強制汽車責任險部分予以
    除去，而係就系爭車禍為全部之和解。是原告及參加人主張
    系爭和解未包含強制汽車責任險部分，尚屬無據。
  (三)又參加人雖均主張：只有子○○○與被告洽談和解事宜，其
    他5 位參加人均不知情等語，惟查，參加人子○○○為潘連
    祥之配偶，參加人丑○○、卯○○、寅○○為潘連祥之子女
    ，參加人丙○○、丁○○為潘連祥之孫，除子○○○外，其
    餘5 位參加人均在外地工作或求學等情，已為參加人所是認
    ，並有戶籍謄本附卷可參，堪信屬實，故被告辯稱其餘5 位
    參加人將和解一事交由子○○○處理等語，與常情相符。又
    系爭和解係於潘連祥死亡後近2 個月始成立，業如前述，其
    餘5 位參加人為參加人子○○○之子女、孫子，豈有不知子
    ○○○與被告洽談和解事宜之理？是參加人所辯，顯與常情
    有悖，不足採信。況參加人與原告間領取補償金一事亦係由
    子○○○出面領取，與上開由子○○○出面和解之情狀相當
    ，益徵參加人全體確係因在外工作、求學，而將和解一事委
    由參加人子○○○處理，其等所辯，尚難採信，應認系爭和
    解確係由參加人全體委由參加人子○○○全權處理無誤。
六、按依94年1 月14日修正前強制汽車責任保險法第39條第1 項
    及第4 項前段規定，同法第2 項所定求償權之性質，乃屬汽
    車交通事故特別補償基金對加害人或汽車所有人之受害人侵
    權行為請求權之民事代位求償，此觀同法第37條第2 款規定
    依同法第39條「代位求償」所得，汽車交通事故特別補償基
    金之來源之一自明（參見最高法院92年度台上字第2080號判
    決）。準此，修正前強制汽車責任保險法第39條第2 項所規
    定者，既係財團法人汽車交通事故特別補償基金代位受害人
    之侵權行為損害賠償請求權而對加害人求償，則本件原告主
    張之權利，自須參加人得向被告主張侵權行為損害賠償請求
    權，原告才得以代位。惟依前述，本件參加人於上開時地與
    被告成立和解時，即已拋棄其他法律追訴權，而就系爭車禍
    為全部之和解，故參加人自不得再向被告求償，原告亦無權
    利可得代位，其主張依修正前強制汽車責任保險法第39條第
    2 項規定向被告求償，即屬無據。至其餘爭點，因原告已無
    代位求償權可供行使，自無再予審酌之必要，爰不一一論述
    ，附此敘明。
七、綜上所述，原告本於強制汽車責任保險法第39條第2 項之規
    定，代位參加人行使求償權，請求被告給付1,047,000 元，
    及自93年9 月28日起至清償日止，按年息5％ 計算之利息，
    為無理由，應予駁回。
八、據上論結，原告之訴為無理由，依民事訴訟法第78條，判決
    如主文。
中　　華　　民　　國　　94　　年　　8 　　月　　31　　日
                  民事第一庭    審判長法  官  羅心芳
                                      法  官  林雅莉
                                      法  官  翁世容
正本係照原本作成。
如不服本判決，應於收受送達後二十日內向本院提出上訴書狀，
                                      書記官　溫訓暖
中　　華　　民　　國　　94　　年　　8 　　月　　31　　日
